ACORDAO-COMPLETO-2534321

ACÓRDÃO 922/2022 ATA 15/2022 - PLENÁRIO

VISTOS, relatados e discutidos estes autos que tratam de Revisão de Ofício de ato de concessão inicial de aposentadoria a Ana Maria Avila Mendonca, Antonio Jose Coelho, Cledna de Melo Bezerra, Dalmer Pacheco de Almeida e Elba Guimaraes Silva, ex-servidores da Universidade Federal de Alagoas, submetidos à apreciação do Tribunal de Contas da União para fins de registro,
ACORDAM os Ministros do Tribunal de Contas da União, reunidos em Sessão do Plenário, diante das razões expostas pelo Relator, com fundamento nos artigos 71, III, da Constituição Federal de 1988; 1º, V, e 39, II, da Lei 8.443/1992; 1º, VIII, 259, II, 260, § 1º, e 262, § 2º, do Regimento Interno/TCU, em:
9.1. revisar de ofício o Acórdão 7657/2021-TCU-Segunda Câmara, de modo a considerar ilegais e recusar registro aos atos iniciais de concessão de aposentadoria a Ana Maria Avila Mendonca, Antonio Jose Coelho, Cledna de Melo Bezerra, Dalmer Pacheco de Almeida e Elba Guimaraes Silva, em razão da inclusão de parcelas judiciais de planos econômicos em desacordo com o Acórdão 2161/2005-TCU-Plenário; 
9.2. dispensar o ressarcimento das quantias indevidamente recebidas, presumida a boa-fé, consoante o disposto no Enunciado 106 da Súmula de Jurisprudência do TCU; 
9.3. determinar à Universidade Federal de Alagoas, com base no art. 45 da Lei 8.443/1992 e no inciso I do art. 4º da Resolução TCU 315/2020, que:
9.3.1. no prazo de 15 (quinze) dias, contados a partir da ciência desta deliberação, faça cessar os pagamentos decorrentes do ato impugnado por esta Corte, sob pena de responsabilidade solidária da autoridade administrativa omissa, nos termos dos arts. 262 do Regimento Interno/TCU e 8º, caput, da Resolução-TCU 206/2007;
9.3.2. cadastre no e-Pessoal, no prazo de 30 (trinta) dias contados da ciência desta decisão, com base no art. 19, § 3º, da IN TCU 78/2018, e do art. 262, § 2º, do Regimento Interno do TCU, novo ato de aposentadoria, livre das irregularidades verificadas nos autos;
9.3.3. comunique aos servidores aposentados acerca do teor deste Acórdão;
9.3.4. nos termos do art. 4º, § 3º, da Resolução-TCU 170/2004, encaminhe ao Tribunal, no prazo de 30 (trinta) dias contados da ciência desta decisão, os comprovantes de que os interessados tomaram ciência do inteiro teor desta deliberação;
9.4. dar ciência deste Acórdão ao Órgão responsável pela concessão, informando que o teor integral poderá ser obtido no endereço eletrônico www.tcu.gov.br/acordaos.

Revisão de ofício de atos de aposentadoria registrados tacitamente.

Universidade Federal de Alagoas.

3. Interessados/Responsáveis:
3.1. Interessados: Ana Maria Avila Mendonca (XXX.677.504-XX); Antonio Jose Coelho (XXX.530.804-XX); Cledna de Melo Bezerra (XXX.220.354-XX); Dalmer Pacheco de Almeida (XXX.048.177-XX); Elba Guimaraes Silva (XXX.125.004-XX).

13.1. Ministros presentes: Bruno Dantas (na Presidência), Walton Alencar Rodrigues, Benjamin Zymler, Vital do Rêgo e Antonio Anastasia (Relator).
13.2. Ministros-Substitutos convocados: Augusto Sherman Cavalcanti, Marcos Bemquerer Costa e Weder de Oliveira.

ACORDAO-COMPLETO-2567614

Acórdão 582/2023 - Plenário

ANTONIO ANASTASIA

Trata-se de ato de concessão de aposentadoria exarado pela Universidade Federal de Alagoas e submetidos à apreciação do Tribunal de Contas da União para fins de registro. 
2.	Transcrevo a seguir, com ajustes de forma, nos termos do art. 1º, § 3º, inciso I, da Lei 8.443/1992, a instrução lavrada no âmbito da Secretaria de Fiscalização de Pessoal - Sefip (peça 38) , cujo pronunciamento obteve a concordância do Diretor da unidade (peça 39) e do representante do Ministério Público junto ao TCU, o douto Procurador Rodrigo Medeiros de Lima (peça 40) .
"INTRODUÇÃO
1.	Trata-se de revisão de ofício do Acórdão 7657/2021-TCU-Segunda Câmara, de relatoria do Ministro Augusto Nardes, que registrou tacitamente os atos iniciais de concessão de aposentadoria a Ana Maria Avila Mendonca, Antonio Jose Coelho, Cledna de Melo Bezerra, Dalmer Pacheco de Almeida e Elba Guimaraes Silva, ex-servidores da Universidade Federal de Alagoas.
2.	Os atos foram submetidos, para fim de registro, à apreciação do Tribunal de Contas da União (TCU) , de acordo com o art. 71, inciso III, da Constituição Federal. O cadastramento e a disponibilização ao TCU ocorreram por intermédio do Sistema de Apreciação e Registro de Atos de Admissão e Concessões, na forma dos arts. 2º, caput e incisos I a VI, e 4º, caput, da Instrução Normativa - TCU 78/2018.
HISTÓRICO
3.	Esta Unidade Técnica elaborou instrução com proposta de ilegalidade dos atos de Ana Maria Avila Mendonca, Antonio Jose Coelho, Cledna de Melo Bezerra, Dalmer Pacheco de Almeida e Elba Guimaraes Silva, (peça 14) .
4.	O Ministério Público concordou com a proposta da Sefip (peça 16) .
5.	O Tribunal exarou o Acórdão 7657/2021-TCU-Segunda Câmara, de relatoria do Ministro Augusto Nardes, nos seguintes termos (peça 18) :
	9.1. reconhecer o registro tácito dos atos de aposentadoria de Ana Maria Avila Mendonca, Antonio Jose Coelho, Cledna de Melo Bezerra, Dalmer Pacheco de Almeida e Elba Guimaraes Silva;
	 9.2. ordernar à Sefip que: 
	 9.2.1. dê início aos procedimentos destinados à revisão de ofício dos atos de aposentadoria, incluindo a oitiva dos interessados e solicitação de informações que julgar necessárias ao órgão de origem; 
	 9.3. dar ciência desta deliberação aos interessados e à Universidade Federal de Alagoas.
6. 	Em cumprimento à determinação do Acórdão, foram encaminhados os expedientes constantes das peças 24-28, relativos à oitiva dos interessados, tendo em vista o recebimento de parcelas judiciais (URP) em desacordo com o entendimento do TCU, delineado no Acórdão 2161/2005-TCU-Plenário, de relatoria do Ministro  Walton Alencar Rodrigues. Os interessados Antonio Jose Coelho, Cledna de Melo Bezerra e Elba Guimaraes Silva não se manifestaram, embora tenham sido regularmente notificados (peças 9, 10 e 12) . 
EXAME TÉCNICO
7. 	Em resposta à oitiva (peças 24-28) , os ex-servidores Ana Maria Avila Mendonca e Dalmer Pacheco de Almeida apresentaram, em resumo, as seguintes alegações: 1) haver decorrido o prazo decadencial para análise do TCU; e 2) afronta ao princípio da segurança jurídica.
Análise da resposta à oitiva
Decadência Administrativa
8.	No caso exame, assiste razão aos interessados Ana Maria Avila Mendonca e Dalmer Pacheco de Almeida quanto à alegação de que o decurso do prazo de cinco anos desde a entrada no TCU tem o condão de operar a legalidade do ato de concessão. Entretanto, a teor do que restou assentado no Acórdão 122/2021-TCU-Plenário, de relatoria do Ministro Walton Alencar Rodrigues, ocorrido o registro tácito do ato de concessão, abre-se, a partir daí, a possibilidade de sua revisão, nos termos do art. 54 da Lei 9.874/1999 (ED no RE 636.553/RS, Pleno, rel. E. Ministro Gilmar Mendes) . 
Princípio da segurança jurídica, do direito adquirido 
9.	Verifica-se que o Princípio da Segurança Jurídica é vetor importante do Direito, que impõe ao magistrado a ponderação de sua incidência no caso concreto, mas sempre em face de outros princípios estruturantes da Administração Pública, como o princípio da legalidade, expresso na Constituição Federal, a partir do qual se estrutura todo o direito público e administrativo. 
10.	A apreciação de atos de concessão de aposentadoria pela ilegalidade não infringe o princípio da segurança jurídica. Não há que se falar em direito adquirido antes que o ato complexo esteja definitivamente registrado por este Tribunal, muito menos quando a concessão traz em seu bojo vício insanável, por não haver lei que a suporte.
11.	Em suma, entende-se que não se pode garantir o registro de uma aposentadoria considerada ilegal pelo TCU invocando apenas princípios tais como o da segurança jurídica, boa-fé e razoabilidade, os quais deverão ser sopesados também com o princípio da legalidade.
12.	No caso em apreço, não houve o respectivo registro em razão da constatação de ilegalidade no ato, o que afasta, por si só, a presunção de legitimidade do ato administrativo que lhe concedeu o benefício, não havendo, assim, que se falar em violação da segurança jurídica ou de proteção da confiança.
Plano Econômico
13.	O TCU tem por indevido o pagamento de percentuais relativos a planos econômicos, entre eles a URP, ainda que amparado por sentenças judiciais. Quanto a essa questão, é entendimento pacífico nesta Corte que essas parcelas não se incorporam indefinidamente aos vencimentos, pois têm natureza de antecipação salarial, sendo devidas somente até a reposição das perdas salariais havidas até então, o que ocorre na primeira data-base seguinte àquela que serviu de referência ao julgado. Nesse sentido, são inúmeros os arestos desta Corte, a exemplo do Acórdão 15722/2018-TCU-Primeira Câmara, de relatoria do Ministro Walton Alencar Rodrigues, e do Acórdão 1408/2019-TCU-Primeira Câmara, relatado pelo Ministro Bruno Dantas. 
14.	Assim, no que se refere ao pagamento de percentuais relativos a planos econômicos, a jurisprudência deste Tribunal, a exemplo do paradigmático Acórdão 2161/2005-TCU-Plenário, relatado pelo Ministro Walton Alencar Rodrigues, cristalizou-se no sentido de que: a) o pagamento destacado de vantagem decorrente de plano econômico deferida por sentença judicial não deve extrapolar a data-base seguinte à que serviu de referência ao julgado; b) vantagem decorrente de plano econômico não se incorpora à remuneração, a menos que orientação em sentido contrário esteja expressamente fixada na decisão judicial que a concedeu; c) quando a sentença judicial determinar.
15.	Diante do exposto, cabe proposta de revisão de ofício do Acórdão 7657/2021-TCU-Segunda Câmara, de relatoria do Ministro Augusto Nardes, de modo que os atos de aposentadoria dos servidores Ana Maria Avila Mendonça, Antonio Jose Coelho, Cledna de Melo Bezerra, Dalmer Pacheco de Almeida e Elba Guimaraes Silva sejam considerados ilegais, em face da inclusão na folha de pagamento dos interessados de rubricas de parcelas judiciais referentes a planos econômicos em desacordo com o Acórdão 2161/2005-TCU-Plenário, de relatoria do Ministro Walton Alencar Rodrigues.
CONCLUSÃO
16. 	Ante o exposto, a teor do contido no Acórdão 122/2021-TCU-Plenário, de relatoria do Ministro Walton Alencar Rodrigues, propõe-se a revisão de oficio do Acórdão 7657/2021-TCU-Segunda Câmara, de modo que os atos de aposentadoria de Ana Maria Avila Mendonça, Antonio Jose Coelho, Cledna de Melo Bezerra, Dalmer Pacheco de Almeida e Elba Guimaraes Silva sejam considerados ilegais, em razão da inclusão de parcelas judiciais de planos econômicos em desacordo com o Acórdão 2161/2005-TCU-Plenário.
PROPOSTA DE ENCAMINHAMENTO
17.	Ante o exposto, de conformidade com o preceituado nos artigos 71, III, da Constituição Federal de 1988; 1º, V, e 39, II, da Lei 8.443/1992; 1º, VIII, 259, II, 260, §§ 1º e 2º, e 262, § 2º, do Regimento Interno/TCU, e tendo em vista o entendimento assentado no Acórdão 122/2021-TCU-Plenário, propõe-se: 
	a) revisar de ofício o Acórdão 7657/2021-TCU-Plenário, de modo que os atos iniciais de aposentadoria de Ana Maria Avila Mendonca (CPF: XXX.677.504-XX) , Antonio Jose Coelho (CPF: XXX.530.804-XX) , Cledna de Melo Bezerra (CPF: XXX.220.354-XX) , Dalmer Pacheco de Almeida (CPF: XXX.048.177-XX) e Elba Guimaraes Silva (CPF: XXX.125.004-XX) , sejam considerados ilegais e terem recusados seus registros, em razão da inclusão de parcelas judiciais de planos econômicos em desacordo com o Acórdão 2161/2005-TCU-Plenário; 
	b) dispensar a devolução dos valores indevidamente recebidos até a data da ciência do Acórdão que vier a ser proferido, com base no Enunciado 106 da Súmula da Jurisprudência do TCU;
c) determinar à Universidade Federal de Alagoas, com base no art. 4, inciso I, da Resolução TCU 315/2020, que:
c.1) abstenha-se de realizar pagamentos decorrentes dos atos de concessão considerados ilegais, no prazo de 15 (quinze) dias, contado a partir da ciência dessa deliberação, sujeitando-se a autoridade administrativa omissa à responsabilidade solidária;
c.2) comunique aos interessados acerca do teor deste Acórdão, alertando-os de que o efeito suspensivo proveniente da interposição de eventuais recursos junto ao TCU não os exime da devolução dos valores percebidos indevidamente após sua notificação, caso os recursos não sejam providos;
c.3) emita e disponibilize no sistema e-Pessoal, no prazo de 30 (trinta) dias, novos atos de concessão, escoimados das irregularidades apontadas, nos termos do art. 262, § 2º, do Regimento Interno do TCU; e
	d) encaminhe ao Tribunal o comprovante de que os interessados tomaram ciência do inteiro teor desta deliberação."
3.	É o Relatório.

não há

Procurador Rodrigo Medeiros de Lima.

APOSENTADORIA. REGISTRO TÁCITO. REVISÃO DE OFÍCIO. OPORTUNIZAÇÃO DO CONTRADITÓRIO E DE AMPLA DEFESA AOS INTERESSADOS. INCORPORAÇÃO DE PARCELA DE URP SEM A DEVIDA ABSORÇÃO POR REAJUSTES SALARIAIS SUBSEQUENTES. ILEGALIDADE. DETERMINAÇÕES.

APOSENTADORIA (APOS)

Secretaria de Fiscalização de Integridade de Atos e Pagamentos de Pessoal e de Benefícios Sociais (Sefip).

Em exame ato inicial de concessão de aposentadoria a Ana Maria Avila Mendonca, Antonio Jose Coelho, Cledna de Melo Bezerra, Dalmer Pacheco de Almeida e Elba Guimaraes Silva, ex-servidores da Universidade Federal de Alagoas, submetidos à apreciação do Tribunal de Contas da União (TCU) , para fins de registro, de acordo com o art. 71, inciso III, da Constituição Federal. 
2.	Por meio do Acórdão 7657/2021-TCU-Segunda Câmara, de 11/5/2021, relatado pelo Ministro Augusto Nardes, os presentes atos foram considerados tacitamente registrados, em razão do transcurso de mais de cinco anos entre a submissão dos atos ao Tribunal e a sua apreciação (peça 18) . No mesmo aresto, o Tribunal determinou a adoção dos procedimentos necessários à revisão de ofício do ato, com semelhança à situação verificada no subitem 9.2.1 do Acórdão 122/2021-TCU-Plenário (Rel. Min. Walton Alencar Rodrigues) .  
3.	A possibilidade de o Tribunal rever, de ofício, a apreciação pela legalidade dos atos de pessoal está prevista no art. 260, § 2º do Regimento Interno:
Art.  260.  Para  o exercício  da  competência  atribuída  ao  Tribunal,  nos  termos  do  inciso  III  do  art. 71 da  Constituição  Federal,  a  autoridade  administrativa  responsável  por  ato  de  admissão  de  pessoal  ou  de concessão  de  aposentadoria,  reforma  ou  pensão,  a  que  se  refere  o  artigo  anterior,  submeterá  os  dados  e informações  necessários  ao  respectivo  órgão  de  controle  interno,  que  deverá  emitir  parecer  sobre  a legalidade  dos  referidos  atos  e  torná-los  disponíveis  à  apreciação  do  Tribunal,  na  forma  estabelecida  em ato  normativo.
§ 1º  O Tribunal  determinará  o  registro  dos  atos  que  considerar  legais  e  recusará  o registro  dos atos  considerados  ilegais. 
§ 2º  O  acórdão  que  considerar  legal  o  ato  e  determinar  o  seu  registro  não  faz  coisa  julgada administrativa  e  poderá  ser  revisto  de  ofício  pelo  Tribunal,  com  a  oitiva  do  Ministério  Público  e  do beneficiário  do  ato,  dentro  do  prazo  de  cinco  anos  da  apreciação,  se  verificado  que  o  ato  viola  a  ordem jurídica,  ou  a  qualquer  tempo,  no  caso de  comprovada  má-fé. (grifo acrescido) 
4.	Em atenção ao dispositivo regimental, foi assegurado o contraditório e a ampla defesa aos interessados, por meio do envio dos Ofícios numerados de 520 a 524/2021-TCU/Sefip (peças 24 a 28) , para que apresentassem ao Tribunal, caso quisessem, contrarrazões à revisão de ofício do registro tácito dos atos de aposentadoria, tendo em vista o recebimento de parcelas judiciais (URP) em desacordo com o entendimento do TCU, delineado no Acórdão 2161/2005-TCU-Plenário, por se tratar de erro na execução das sentenças que determinaram o pagamento relativo a rubricas judiciais, as quais devem ser absorvidas pelas novas estruturas remuneratórias implantadas (ou mesmo por reajuste geral) após o provimento jurisdicional. Entretanto, apenas a Sra. Ana Maria Avila Mendonca e o Sr. Dalmer Pacheco de Almeida se manifestaram no prazo concedido, por meio das comunicações juntadas às peças 29 e 30, de idêntico teor.
5.	Na instrução oferecida pela área técnica do TCU foram reanalisados os atos de aposentadoria, mantendo-se o apontamento de irregularidades, em razão do recebimento indevido de parcelas judiciais (URP) . 
6.	A proposta contou com a anuência do diretor da Unidade e do representante do MPTCU, o Procurador Rodrigo Medeiros de Lima.
7.	Passo a deliberar.
8.	De fato, consta dos contracheques dos ex-servidores, emitidos pela Universidade Federal de Alagoas, que os ex-servidores percebem as vantagens relativas às rubricas 15277 e 16171 - Decisão judicial transitada em julgado referente à correção de planos econômicos. A Unidade de Referência de Preço (URP) foi indexador econômico que até fevereiro de 1989 orientou reajustes, em relação à taxa de inflação, de preços e de salários. 
9.	A jurisprudência pacífica do Tribunal é de que essas parcelas não se incorporam indefinidamente aos vencimentos, pois têm natureza de antecipação salarial, sendo devidas somente até a reposição das perdas salariais havidas até então, o que ocorre na primeira data-base seguinte àquela que serviu de referência ao julgado. Nesse sentido são os Acórdão 2161/2005-TCU-Plenário (relator Ministro Walton Alencar Rodrigues) , 1.614/2019-Plenário (relatora Ministra Ana Arraes) , 3.152/2012-2ª Câmara (relator Ministro Raimundo Carreiro) e 308/2011-2ª Câmara (relator Ministro Augusto Nardes) , dentre outros.
10.	Portanto, faz-se necessário que a unidade jurisdicionada emita novos atos de aposentadoria, escoimados das falhas indicadas, e os submeta à análise do TCU para apreciação e registro, nos termos do art. 71, inciso III da Constituição Federal.
11.	Em acréscimo, registro que os atos de aposentadoria de Cledna de Melo Bezerra e de Elba Guimarães da Silva já foram anteriormente apreciados ilegais pelo Tribunal, consoante os Acórdãos 4.617/2013 e 5.307/2013, da 1ª Câmara, relatados pelo Ministro Valmir Campelo. Em ambas as situações houve o apontamento de irregularidade no recebimento de parcelas corretivas de planos econômicos, o que demonstra a recalcitrância da Universidade Federal de Alagoas em manter as parcelas inquinadas. Em consequência, oriento a unidade técnica a monitorar amiúde os presentes casos.
12.	Desse modo, acompanho as manifestações precedentes, no sentido de revisar de ofício o Acórdão 7657/2021-TCU-Segunda Câmara, de modo a considerar ilegais e recusar registro aos atos iniciais de concessão de aposentadoria a Ana Maria Avila Mendonca, Antonio Jose Coelho, Cledna de Melo Bezerra, Dalmer Pacheco de Almeida e Elba Guimaraes Silva, com as determinações de praxe ao órgão concedente.
	Do exposto, VOTO no sentido de que seja aprovado o Acórdão que ora submeto a este Colegiado.
	TCU, Sala das Sessões, em 27 de abril de 2022.
ANTONIO ANASTASIA 
Relator